【裁判字號】    95,訴,434
【裁判日期】    970820
【裁判案由】    分割共有物
【裁判全文】
臺灣屏東地方法院民事判決               95年度訴字第434號
原      告  丙○○
訴訟代理人  孔福平律師
被      告  辛○○
被      告  丁○○
                      8樓
被      告  己○○
                      樓
兼上 一 人
訴訟代理人  戊○○
被      告  庚○○
訴訟代理人  陳彥勝律師
被      告  乙○○
                      號
訴訟代理人  甲○○○
上列當事人請求分割共有物事件，本院於民國97年8 月6 日言詞
辯論終結，判決如下：
    主  文
兩造共有坐落屏東縣內埔鄉○○段四二八地號，地目旱，面積二
六七七平方公尺之土地及同段四二九地號，地目旱，面積一三四
三五點０七平方公尺之土地應予合併分割，其分割方法如附圖編
號428-A001部分，面積四五０平方公尺之土地及編號429-A002部
分，面積六六四五點七平方公尺之土地，均分歸原告及被告辛○○、被告丁○○、被告己○○、被告戊○○按應有部分各五分之
一比例保持共有；編號428 部分，面積二二二七平方公尺之土地
及編號429-A001部分，面積二０四三點八平方公尺之土地，均分
歸被告庚○○取得；編號429-A003部分，面積四二七０點八平方
公尺之土地，分歸被告乙○○取得；編號429 部分，面積四七四
點七七平方公尺之土地，按附表所示兩造應有部分比例保持共有
。訴訟費用由兩造各按附表所示比例負擔。
    事 實 及 理 由
一、原告主張：兩造共有屏東縣內埔鄉○○段428 地號土地及同
    段429 地號土地（下稱系爭土地），其共有人均相同，應予
    合併分割。系爭土地依使用目的並無不能分割情事，兩造亦
    無不能分割之約定，法律亦無不能分割之規定，雖多經協議
    ，惟始終未能達成分割協議，故提起訴訟請求判決分割等語
    ，並以屏東縣潮州地政事務所95年12月27日複丈成果圖分割
    方案甲（本院卷(一)87頁，下稱複丈成果圖甲案）為分割方案
    ，並聲明：求如複丈成果圖甲案而為分割。
二、被告辛○○、丁○○、己○○、戊○○等均以：伊等同意分
    割，願以複丈成果圖甲案（本院卷(一)87頁）為分割等情置辯
    。被告庚○○表示：同意分割，惟不同意原告主張之複丈成
    果圖甲案，願以屏東縣潮州地政事務所97年6 月2 日複丈成
    果圖分割方案（本院卷(二)46頁）為分割，此方案符合現狀，
    且有通道，較符合雙方利益，而原告主張方案會使伊分得土
    地地勢較低等情置辯，若非此方案則不願分割，並聲明：原
    告之訴駁回。被告乙○○則以：同意分割，願以屏東縣潮州
    地政事務所95年12月27日複丈成果圖分割方案乙案（本院卷
    (一)88頁，下稱複丈成果圖乙案）為分割，伊願分得位置與被
    告庚○○對調即此方案最東側，以便靠近利用南面伊母親土
    地上之設施等情置辯，並聲明：原告之訴駁回。
三、兩造為系爭土地之共有人，各共有人之應有部分及面積如附
    圖所示，此為兩造所不爭執，並有土地登記簿謄本附卷可佐
    （本院卷(一)8-11頁），堪信屬實。本件所須審酌者，厥為(一)
    系爭土地得否合併分割？(二)應如何分割始符合兩造利益？茲
    分述如下：
四、系爭土地得否合併分割？
  (一)按各共有人得隨時請求分割共有物，但因物之使用目的不能
    分割或契約訂有不分割之期限者，不在此限。而共有物之分
    割，依共有人協議之方法行之，分割之方法不能協議決定者
    ，法院得因任何共有人之聲請，為下列之分配：(1)以原物分
    配於各共有人，如共有人中，有不能按其應有部分受分配者
    ，得以金錢補償之。(2)變賣共有物，以價金分配於各共有人
    。民法第823 條第1 項及第824 條分別定有明文。職是，原
    告主張系爭土地依法令及物之使用目的無不能分割之情形，
    且兩造間亦未訂有不分割之特約，復不能以調解協議之方式
    定出分割之方法等事實，為兩造所不爭執，自可信屬真正，
    是原告請求將系爭土地判決分割，於法有據。
  (二)按分割共有物，目的乃在消滅共有關係，相鄰土地若不能合
    併分割，將產生土地細分，有礙社會經濟之發展。本件原告
    主張將系爭土地劃分三等區合併分割，本院審究系爭土地相
    鄰，公告現值均為每平方公尺新台幣（以下同）550 元，共
    有人均相同，此有原告提出土地登記第二類謄本為證，且參
    諸各共有人全體同意合併分割等情事，揆諸前揭說明，為促
    進共有物分割之利用效益，認原告主張合併分割，即無不可
    。
五、應如何分割始符合兩造利益？
  (一)按裁判分割共有物訴訟，為形式之形成訴訟，其事件本質為
    非訟事件，故法院定共有物之分割方法，雖應斟酌當事人之
    聲明、共有物之性質、經濟效用及全體共有人之利益等公平
    決之，然不受當事人聲明之拘束。職是，本院審酌兩造請求
    之分割方案、共有人之利害關係、公平原則及土地之性質、
    使用情形、經濟效用、價值等情事（參照最高法院91年度台
    上字第805 號判決），認應採取如後之分割方法，茲敘明理
    由如下：
  (1)經本院於95年11月9 日、96年12月24日至系爭土地現場履勘
    ，使用之情形如勘驗筆錄現況圖所載（本院卷(一)76頁、(二)
     17頁），系爭土地北面有寬產業道路，兩造均於系爭土地
     上種植檳榔樹，並搭有簡易工寮、抽水機及水井，其中被
     告庚○○使用編號1 部分；編號2 、編號3 為原告及被告
     辛○○、丁○○、己○○、戊○○（下稱辛○○等5 人）
     共同佔有使用；被告乙○○則占有使用編號4 部分，編號2
     、編號3 、編號4 經由系爭土地東側寬度不足一公尺之小
     路出入，並有現場照片20張（本院卷(一)80-84頁）為證。
  (2)兩造就系爭土地於其各自占用之範圍種植檳榔樹，並搭有簡
    易工寮、抽水機及水井，已如上述，而兩造所種植檳榔樹種
    植年生不同，產量各異，如採用複丈成果圖甲案或丙案，就
    系爭土地為縱向分割，則各共有人間種植檳榔樹勢必相互交
    換，對所種植檳榔樹收成量較高者之共有人造成損失，再者
    ，就簡易工寮、抽水機及水井，原設置之共有人亦無法繼續
    使用，造成各共有人間不利益。
  (3)採用屏東縣潮州地政事務所97年6 月2 日複丈成果圖分割方
    案固使編號429-A001土地面臨產業道路，惟查，系爭土地為
    一般農業區，各共有人亦在系爭土地種植檳榔出售，不若商
    業區○○○○路獲有人潮商機，而有價值顯然較高之情形，
    另此分割方案劃設編號429 土地（5 公尺寬）供編號429-A0
    02土地、編號429-A003土地對外聯絡，一般農業機具均可通
    行，使429-A002土地、編號429-A003土地不因未直接面臨產
    業道路造成交通運輸不便，況且該道路仍由兩造全體共有人
    按其應有部分比例負擔，已衡平該共有人因分得面臨產業道
    路所得之利益，再者，此方案亦符合各共有人占有使用現狀
    ，各共有人即可繼續使用現存設施，無庸於所分得土地另行
    搭建工寮、抽水機及水井管線等灌溉設施，對各共有人亦為
    有利。
  (4)原告丙○○及被告辛○○、丁○○、己○○、戊○○等5 人
    ，就屏東縣內埔鄉○○段428 地號土地應有部分各為15分之
    1 ，與429 地號土地應有部分各為13346 分之1277、13346
    分之1278、13346 分之1278、13346 分之1278、13346 分之
    1277，二筆土地應有部分比例固不相同，惟此係辛○○等5
    人共有應有部分合計13346 分之6388無法由辛○○等5 人平
    均整除，而由小數點近位造成尾數差異之故，系爭土地實質
    上原告丙○○及被告辛○○、丁○○、戊○○、己○○等5
    人應有比例仍為均等，已如上述，故渠等就所分得土地按其
    相互間應有比例各5 分之1 保持共有；就附圖編號429 土地
    位置為屏東縣內埔鄉○○段429 地號土地上，供作兩造對外
    通行之用，應由兩造按429 地號土地應有部分比例保持共有
    即如附表所示，附圖所示編號429 地號土地既非單獨所有即
    與農業發展條例第16條、耕地分割執行要點第11點無涉，附
    此敘明。
  (5)本院審酌兩造就系爭土地占有使用現況、可受分配之應有部
    分面積，辛○○等5 人保持共有之意願、分割後兩造利用土
    地經濟效用等情，定分割方法如附圖即主文第1 項所示。
六、又分割共有物之訴實質上並無所謂何造勝訴敗訴之問題，是
    以如將訴訟費用完全命形式上敗訴之被告負擔，實欠公允。
    本院審酌兩造各自因本件訴訟所得到之利益，認本件之訴訟
    費用，應由兩造各以如附表之比例分擔，始為妥適。
七、本件事證已臻明確，兩造其餘攻擊防禦及舉證，經核與判決
    結果無影響，不另論述，末此敘明。
八、據上論結，原告之訴為有理由，依民事訴訟法第78條、第80
    條之1 ，判決如主文。
中    華    民    國    97    年    8     月    20    日
                  民事第二庭  審判長法官 阮世賢
                              法      官 胡晏彰
                              法      官 羅森德
附表：
┌───────────────────┐
│附圖編號429 預留道路土地應有部分及訴訟│
│費用負擔比例                          │
├──┬──────┬─────────┤
│編號│所有權人    │應有部分及負擔比例│
├──┼──────┼─────────┤
│1   │丙○○      │161120分之15142   │
├──┼──────┼─────────┤
│2   │辛○○      │161120分之15143   │
├──┼──────┼─────────┤
│3   │丁○○      │161120分之15143   │
├──┼──────┼─────────┤
│4   │己○○      │161120分之15142   │
├──┼──────┼─────────┤
│5   │戊○○      │161120分之15142   │
├──┼──────┼─────────┤
│6   │庚○○      │161120分之42708   │
├──┼──────┼─────────┤
│7   │乙○○      │161120分之42708   │
└──┴──────┴─────────┘
以上為正本，係照原本作成。
如不服本判決，應於收受送達後20日內向本院提出上訴書狀，其
未表明上訴理由者，應於提出上訴後20日內向本院補提理由書狀
（均須按他造當事人之人數附繕本）
                              書  記  官  蔣開屏
中    華    民    國    97    年    8     月    20    日


司法院資訊處製作；財團法人民間司法改革基金會備份。
